【裁判字號】    97,訴,953
【裁判日期】    971209
【裁判案由】    侵權行為損害賠償
【裁判全文】
臺灣板橋地方法院民事判決               97年度訴字第953號
原      告  佳銘食品有限公司
法定代理人  乙○○
被      告  甲○○
上列當事人間請求侵權行為損害賠償事件，經刑事庭裁定移送（
97年度附民字第53號），本院於民國97年11月18日言詞辯論終結
，判決如下：
    主  文
被告應給付原告新台幣捌拾柒萬伍仟元，及自民國九十七年二月
十六日起至清償日止，按年息百分之五計算之利息。
訴訟費用由被告負擔。
本判決於原告以新台幣貳拾玖萬貳仟元為被告供擔保後，得假執
行。但被告如以新台幣捌拾柒萬伍仟元為原告預供擔保後，得免
為假執行。
    事實及理由
一、原告主張：
    (一)原告之法定代理人乙○○於民國95年2 月間，因許多客戶
      欲向其購買日本昭和製粉株式會社（下稱昭和株式會社）
      產製之日式甜甜圈預拌粉，乃急欲成為昭和株式會社之在
      台總代理商橋產品，被告得知上情後，認有機可乘，即向
      乙○○詐稱其與昭和株式會社很熟，關係良好，並保證可
      使原告成為昭和株式會社在台灣區之總代理商，獨家銷售
      產品，獲利可期，惟須給付昭和株式會社權利金新台幣（
      下同）300 萬元，付款方式為原告應先給付125,000 元，
      其餘款項由原告一次開立23紙支票，每月為一期，共分23
      期，每期之票款金額為125,000 元交予被告轉交給昭和株
      式會社。被告又稱如原告於總代理期間，欲終止代理時，
      則昭和株式會社會將前揭23紙支票中尚未到期部分之支票
      歸還原告。乙○○對前揭成為昭和株式會社之總代理商條
      件，甚覺滿意而心動不已，在不疑有詐陷於錯誤下，而同
      意並將前揭23紙支票及現金125,000 元給付予被告。事後
      多次要求被告應提出昭和株式會社授權原告為台灣區之總
      代理商之授權書，然被告均藉詞敷衍遲未提出授權書，期
      間原告欲向昭和株式會社訂貨，被告為恐東窗事發事跡敗
      露，均故向乙○○表示訂貨及付款等事宜交由他負責便可
      ，實則被告乃係向建台豐股份有限公司（下稱建台豐公司
      ）訂貨（事實上昭和株式會社在台已有獨家代理商即台灣
      東棉股份有限公司，下稱東棉公司，現已合併為建台豐公
      司）。被告為謀自己不法之所有，復再以建台豐公司銷售
      予原告之價格，以低價高報之手法向原告詐得差價，使原
      告蒙受金錢損失，當時原告仍不知上當受騙。嗣因建台豐
      公司遷移他址營業，而以書函通知原告時，原告才得知上
      情，經向建台豐公司之食品部經理辜泰隆深入查證，才知
      昭和株式會社並無授權原告成為台灣區之總代理商一事，
      更遑論要收取300 萬元權利金，另銷售予原告之貨品價格
      ，並未如被告所稱之金額高。至此原告始知遭受被告詐騙
      。經原告多次要求返還300 萬元權利金及貨款差價，但被
      告均置之不理，避不見面。原告乃向臺灣板橋地方法院檢
      察署提出刑事告訴，經檢察官偵查終結提起公訴。
    (二)被告明知與昭和株式會社並無關係又不相識，而昭和株式
      會社並未授權原告成為台灣區之總代理商，更無要收取
      300 萬元權利金一事，竟意圖為己不法之所有，向原告詐
      稱與昭和株式會社很熟、關係良好，並保證可使原告成為
      昭和株式會社在台灣區之總代理商，惟須給付權利金300
      萬元，使原告陷於錯誤，進而詐得原告300 萬元。爰依民
      法第184 條第1 項前段之規定，請求被告賠償。
    並聲明：(一)被告應給付原告875,000 元，及自起訴狀繕本送
    達翌日起按年息百分之五計算之利息。(二)如受不利判決，願
    供擔保請准宣告假執行。
二、被告則以：日商昭和株式會社甜甜圈預拌粉在臺灣有總經銷
    商，是被告從未向原告提及可以取得臺灣總代理權，僅是表
    明可以取得授權聲明，可以在臺販售該預拌粉，此由被告交
    付原告之「產品授權金」可徵。該300 萬元係被告找關係之
    費用、來去日本及因該事辭去工作之薪水等語置辯。並聲明
    ：(一)請求駁回原告之訴。(二)如受不利判決，願供擔保請准宣
    告免為假執行。
三、查被告於95年1 月間，在臺北縣三重市○○街118 號不知情
    之友人處，與原告之負責人乙○○聊天之際，獲悉原告因欲
    作甜甜圈產品生意，急需甜甜圈預拌粉原料，遂認有機可乘
    ，竟萌貪念，意圖為自己不法之所有，向乙○○佯稱其有能
    力取得日本昭和株式會社甜甜圈預拌粉的代理權，並向乙○
    ○騙稱：其與日本昭和株式會社關係良好，可以幫原告公司
    取得昭和株式會社甜甜圈預拌粉在臺灣區之總代理權，惟須
    支付昭和會社300 萬元之權利金，該300 萬元款項可以分次
    給付，如中途欲終止代理時，則該昭和株式會社會將其餘款
    項退還給原告公司。致乙○○誤信為真，陷於錯誤，乃先於
    95年2 月初某日，在臺北縣土城市上海商業銀行土城分行交
    付甲○○現款125,000 元，繼於95年2 月26日，在臺北縣三
    重市○○路後面的高架橋下，在其小客車上將由原告公司簽
    發之支票23紙面額共計2,875,000 元（支票23張，發票人均
    為原告公司，付款人為上海商業銀行，每張面額125,000 元
    ，事後支票共計兌現6 張）交與被告，嗣於同（26）日由被
    告當場書寫收到原告公司所交付之支票23張與前開現款
    125,000 元等字句的收據。詎被告於取得上開款項後，竟未
    依約代原告公司取得昭和會社在台之獨家代理權，嗣經乙○
    ○多方求證，發現被告並未將前開款項300 萬元交給該昭和
    株式會社，且昭和株式會社亦未授權原告公司成為臺灣地區
    的總代理商，嗣經乙○○向被告多次催辦前開代理權均無結
    果，迨至95年8 月間經乙○○向被告催討其餘未到期支票，
    惟被告亦未償還原告公司上揭其餘未到期支票，至此原告公
    司始知受騙之事實，為臺灣高等法院97年度上易字第1570號
    刑事確定判決所明白審認。被告因犯詐欺取財罪，經判處有
    期徒刑壹年貳月，減為有期徒刑柒月確定，亦有裁判決查詢
    資料1 份在卷可稽，堪信為真實。
四、查被告確有向原告公司法定代理人乙○○收取現金125,000
    元及面額125,000 元之支票23紙共計300 萬元，其中支票已
    兌現6 紙計750,000 元等情，為被告所不爭執，並有被告於
    95年2 月26日親筆書寫之產品授權金收據影本1 紙在卷可稽
    （見臺灣板橋地方法院檢察署96年度他字第1352號卷第7 頁
    ）。原告主張該300 萬元係被告表示要幫其代為向日本昭和
    株式會社取得甜甜圈預拌粉在臺灣區總代理權之權利金乙節
    ，業據證人胡睿珂於被告被訴詐欺刑事案件本院審理時到庭
    證稱：「甲○○是乙○○的朋友，乙○○告知我甲○○在日
    本的乾爹很有辦法，是烘焙公會的理事長，有辦法進口日本
    跟MISTER DONUTS 同等級的預拌粉，中間甲○○就拿了預拌
    粉到我們公司測試，是在94年年底的時候拿來測試的，測試
    的結果相當滿意，於是詢問價錢，之後我付了約130 萬元的
    費用，是在95年第一批進口的貨款跟關稅是我付的，關稅是
    二十幾萬元，我依照甲○○的指示匯入他指定的戶頭，關稅
    是匯給基隆的東北報關行，貨款是匯給甲○○先生，進貨是
    九點二噸，進口之後，陳先生與廖先生到我公司來談，甲○
    ○跟我說日本公司說如果要第二次進口的話，要求我要拿代
    理權，第一次開價費用3,000 萬元，然後說他乾爹的關係，
    臺灣德麥公司願意開價800 萬元拿代理權，他可以動用他乾
    爹的關係，問我是否願意出價500 萬元，當時我告訴甲○○
    先生不可能，我可能不做甜甜圈這個生意了，後來隔了一、
    二天乙○○、甲○○來我的公司，甲○○跟我說300 萬可以
    分24個月來支付，我拒絕，我拒絕是因為我不相信，因為我
    有經過查證，我是透過一位師傅向德麥公司的一位總監何文
    信查詢，何文信說沒有800 萬元這回事，我拒絕之後我有請
    他們吃飯。我在想怎麼會我付了第一次的貨款之後才來跟我
    談代理權的問題。」、「（被告問：當初我跟你提議開出這
    300 萬元這個費用的時候，有無講說授權資格或是總代理權
    ？）總代理權。修正就是代理權。」、「（審判長問：你說
    第一次買了之後才談到代理權的問題，又提到第一次的貨由
    乙○○承接，請你講清楚？）我第一次說要買了以後，被告
    說到代理權的問題，那時候貨還沒有到，貨還沒有到所以錢
    還沒有付，因為我拒絕付代理權的費用300 萬元，我就跟乙
    ○○說我不做甜甜圈了，然後由乙○○承接這個貨款，可能
    是乙○○資金上的問題，那時候我已經跟銀行貸款八百多萬
    元，乙○○只有我一個客戶，所以由我先給付，乙○○再給
    付我錢。」等語明確（本院96年度易字第2848號刑事卷第93
    頁、95頁至第98頁）。則原告主張被告當時確有向其法定代
    理人乙○○提及300 萬元以取得前開甜甜圈預拌粉之代理權
    等情，即堪採取。被告抗辯，當初其與乙○○所談的是授權
    金，而且講的是授權聲明，並非總代理權，且前開300 萬元
    是包含取得前揭甜甜圈預拌粉唯一進口資格的酬傭及公關等
    費用，顯與事實不符，不足採取。
五、又查，依證人即原東棉公司現為建台豐公司食料部經理辜泰
    隆於上開刑事案件本院審理時證稱：1.日本昭和株式會社是
    一家麵粉廠，提供一些原物料；日本豐田通商株式會社（以
    下簡稱豐田通商）是貿易商，幫日本昭和株式會社外銷產品
    ，故日本昭和株式會社與豐田通商是供應商與買主的關係，
    豐田通商是東棉公司、建台豐公司的大股東。前開偵查卷第
    26頁中文書面是由其東棉公司出具的（第39頁是英文原文，
    抬頭英文為TOYOTA TSUSHO CORPOR ATION），因為被告不懂
    英文，故由其東棉公司翻譯成中文。該中文書面中有提到多
    拿滋業務用預拌粉唯一進口商字句是應被告要求加上的字句
    ，亦即其東棉公司讓原告公司在臺灣唯一進口商的權利，就
    是上開產品在臺灣僅透過原告公司進口；因被告對其東棉公
    司表示，他（甲○○）的客戶要求要有單獨進口商品的資格
    。2.所謂唯一進口的意思，就是臺灣有人要進口的話，就只
    有原告公司可以進口，如果有其他公司要跟我們進口，我們
    會叫他去找原告公司，我們是一種承諾，不是權利、義務關
    係，也不是代理權，這個有實例，因為曾經有人要進口這個
    ，我們就叫他去找原告公司，因為當時不知道有乙○○，所
    以我就叫要進口的人去找被告。3.東棉公司在日本總公司的
    名稱叫東棉株式會社，是日本昭和株式會社對外出口商，其
    東棉公司是長期與日本昭和株式會社為夥伴關係，故東棉公
    司並非是日本昭和株式會社在臺灣的代理商。其東棉公司有
    詢問日本東棉株式會社，日本東棉株式會社表示，其東棉公
    司可以出具上開證明；故其東棉公司有向日本昭和株式會社
    表示，臺灣的客戶需要上開證明。4.豐田通商是東棉株式會
    社的大股東，如果要談代理權，需要透過其東棉公司在日本
    總公司（即東棉株式會社）與日本昭和株式會社談。被告當
    初與其東棉公司談本件係爭甜甜圈預拌粉時，被告表示他的
    客戶要求有單獨進口資格，不能有其他公司。但從頭到尾並
    沒有談到代理權的問題。被告與其東棉公司商談唯一進口商
    的資格時，均未提到錢的問題，而其東棉公司所出具的證明
    也沒有談到錢的問題。當初被告與其東棉公司商談時，並未
    表示有說代表什麼公司來談，是後來95年1 、2 月間被告才
    表示用原告公司進口。5.後來原告公司負責人乙○○表示，
    他打電話與其討論商談的內容與被告所講的內容不一樣，故
    乙○○表示希望與其本人見面。嗣其乙○○見面後，乙○○
    有提到權利金300 萬元的事，那時其本人才知道他們（乙○
    ○、被告）之間的誤會所指的是該300 萬元的事。當時其有
    表示，其東棉公司所出的證明並沒有談到300 萬元權利金的
    事，因其東棉公司所發的證明是給原告公司，而該證明是被
    告自己要求加上他（甲○○）自己的名字的。同前他字偵查
    卷第39頁英文原文（抬頭英文為TOYOTA TSUHSHO
    CORPRATION）是由日本豐田所發出的，因為被告不懂英文原
    文所以由其東棉公司翻譯成中文（即同上他字偵查卷第26頁
    中文書面）；上開文件有寫「持續有效」（第39頁英文原文
    第8 行：Ｔhe above statement shall be remained in
    valid ，rightfully and continuously） ，意即必須經過
    雙方的協定。出具上開證明，其東棉公司或日本昭和株式會
    社並未向被告要求代價或出錢；其東棉公司或日本公司除貨
    款外，並未收到被告所交付得其他款項。6.其本人之前在偵
    查中所說的是正確（即偵查卷第41頁、42頁所載：「被告（
    甲○○）只是單純向我買產品，我並沒有向被告提及代理權
    事宜。被告去年6 月只說要請我們提供一個證明，證明產品
    在臺灣只有他在賣，是日本答應他在臺灣有進口的權利。所
    以日本公司也答應給被告一個書面證明，證明被告在臺灣是
    目前唯一的進口商，但這並不是總代理，總代理是雙方要有
    一個正式的合約關係，雙方都必須在合約上簽名，經見證人
    見證。而這件只是公司的一個聲明書，我當初在95年6 月27
    日後幾天交被告這張聲明書時，有跟他（被告）說這張並非
    總代理聲明書，我當時有跟被告說，若被告產品銷售的好，
    我們再談代理的事。」，「（問：被告是否為告訴人所經營
    之佳銘公司取得代理權？如何取得？）沒有，並非代理權，
    只是一個銷售資格而已。」）；其東棉公司並未答應代理進
    口，如果有答應，會在文件上表示，各等語明確在卷（本院
    96年度易字第2848號卷刑事卷第84頁至第89頁及第91頁至第
    92頁）。依上開證人辜泰隆之證述可知，被告甲○○當時只
    是單純向證人辜泰隆之東棉公司購買產品而已，並未提及關
    於前述日本昭和株式會社甜甜圈預拌粉在臺灣區的總代理權
    ，且前開書面證明亦非總代理等情至明。則被告向乙○○稱
    可幫原告公司代向日本昭和株式會社取得甜甜圈預拌粉在臺
    灣地區的總代理權，致使原告支付300 萬元，即有不法所有
    之意圖，而施用詐術之情事甚明。被告抗辯無詐騙行為云云
    ，不足採取。
六、按因故意或過失，不法侵害他人之權利者，負損害賠償責任
    。民法第184 條第1 項前段定有明文。被告意圖為自己不法
    之所有，向乙○○佯稱可幫原告公司代向日本昭和株式會社
    取得甜甜圈預拌粉在臺灣地區的總代理權，致使原告支付現
    金125,000 元，並交付面額為125,000 元之支票23紙予被告
    ，顯有不法所有之意圖，而施用詐術之情事，有如前述，該
    23紙支票又經兌現6 紙，計750,000 元（其餘17紙經被告於
    本院97年9 月5 日言詞辯論期日返還予原告），亦為兩造所
    不爭執，則原告依民法上開規定，請求被告返還875,000 元
    ，及自97年2 月16日（即起訴狀繕本送達翌日）起至清償日
    止，按年息百分之五計算之利息，為有理由，應予准許。
七、本案事證已臻明確，兩造其餘主張陳述及所提之證據，經審
    究無礙勝負之判斷，爰不一一論列，附此敘明。
八、兩造均陳明願供擔保，聲請宣告假執行及免為假執行，經核
    尚無不合，爰分別酌定相當擔保金額准許之。
九、結論：原告之訴為有理由，依民事訴訟法第78條、第390 條
    第2 項、第392條第2項，判決如主文。
中    華    民    國    97    年    12    月    9     日
                  民事第二庭    法  官  陳麗玲
以上正本係照原本作成
如對本判決上訴，須於判決送達後20日內向本院提出上訴狀
中    華    民    國    97    年    12    月    9     日
                            書記官  陳玉心


司法院資訊處製作；財團法人民間司法改革基金會備份。
